【裁判字號】    89,台上,4406
【裁判日期】    890727
【裁判案由】    常業重利等罪
【裁判全文】
最高法院刑事判決                              八十九年度台上字第四四○六號
    上  訴  人  甲○○  男
    選任辯護人  林開福律師
右上訴人因常業重利等罪案件，不服台灣高等法院台中分院中華民國八十七年五月二
十七日第二審判決（八十七年度上訴字第六二五號，起訴案號：台灣台中地方法院檢
察署八十六年度偵字第二一八○九、二一八八八號），提起上訴，本院判決如左：
    主  文
原判決關於甲○○常業重利部分撤銷，發回台灣高等法院台中分院。
其他上訴駁回。
    理  由
本件理由分二部分說明之：
一關於甲○○常業重利部分：
本件原判決關於此部分認定上訴人甲○○前曾犯違反麻醉藥品管理條例罪，經台灣台
中地方法院判處有期徒刑六月，於民國八十四年五月三十一日執行完畢，仍不知悔改
，復與一不詳姓名之成年男子，為常業重利之犯意聯絡，自八十六年八月初起，在台
中市○○○路二八三巷十九號租住處經營地下錢莊，企圖放款予急需現金週轉之人，
藉以收取與原本顯不相當之重利，俾以維生。並在自由時報刊登票據貼現之廣告，以
上訴人持用之000000000號及0000000000號行動電話為連繫方法
，用以招攬不特定人前來借貸現金。適有吳美富因急需用錢，於八十六年八月十三日
在自由時報之廣告欄內，見到上訴人與該不詳姓名男子所刊登之上揭廣告後，即以電
話與該男子取得連繫，吳美富請求借貸新台幣（下同）十六萬元，該不詳姓名成年男
子遂於當日上午十一時許，前往台中市○○區路○段宏恩一巷十七弄四號吳女住處，
接洽借貸事宜，並表示每十天為一期，借款十六萬元，利息為二萬八千八百元，而收
取高達年利率百分之六百四十八之重利，且需預扣第一期利息，因而於當日僅給付吳
女十三萬一千二百元，並要求吳美富交付身分證影本、台中榮民總醫院工作契約書影
本、土地所有權狀影本各乙份，且要吳女簽發如原判決附表編號一所示面額十六萬元
之本票一紙，及交付吳女之友王金發所簽發如同附表編號二、三、四所示面額五萬元
、六萬元、五萬元之支票計三紙，以供擔保。該不詳姓名男子嗣即表示以後到期利息
，將由上訴人出面收取。吳美富乃於同年八月二十二日將第二期利息，依指示在台中
市○○路與文心路交岔路口某便利商店交予自稱係「高先生」之上訴人，同年九月一
日，因吳美富籌不到錢，乃在台中榮民總醫院一號警衛室門口先付予上訴人五千元利
息。其後因吳美富經濟困難未能繼續給付利息等情。因而撤銷第一審關於此部分判決
，改判論處上訴人共同乘他人急迫，貸以金錢而取得與原本顯不相當之重利為常業（
累犯）罪刑，固非無見。然按因犯罪所得之物，以屬於犯人所有者為限，方得宣告沒
收，此觀刑法第三十八條第三項前段之規定甚明。原判決認定上訴人夥同不詳姓名成
年男子，於借款十六萬元予吳美富時，要吳美富簽發如原判決附表編號一所示面額十
六萬元之本票一紙，及吳女朋友王金發所簽發如原判決附表編號二、三、四所示面額
五萬元、六萬元、五萬元之支票計三紙，以供擔保云云（原判決正本第二頁第十八至
十九行、第三頁第一至二行）。依此認定之事實，吳美富僅將上開本票及支票設定質
權予上訴人，該質物之所有權仍屬於吳美富或其友王金發。縱上訴人與吳美富約定借
款之利率，與原本顯不相當，依民法第二百零五條規定，其利率超過週年百分之二十
部分，無請求權。但其間債權債務仍屬存在，苟吳美富清償上開借款，上訴人自應將
質物即原判決附表所示之本票及支票返還與出質人，如何能謂該本票及支票係上訴人
因犯罪所得之物﹖原判決遽以前開本票及支票，己經吳美富交予上訴人，即為上訴人
因犯罪所得之物，予以宣告沒收（原判決正本第七頁第十四至十五行），於法難謂無
違。次按應於審判期日調查之證據而未予調查者，其判決當然為違背法令，刑事訴訟
法第三百七十九條第十款定有明文。原判決事實記載：上訴人「並在自由時報刊登票
據貼現廣告，以甲○○持用之000000000號及0000000000號行動
電話（0000000000號係呼叫器，並非行動電話）為連繫方法，用以招攬不
特定人前來借貸現金」。原判決理由亦說明：「被告（指上訴人）與該不詳姓名男子
，以在報紙刊登廣告方式招徠不特定人向其借款，以牟取前揭重利，復要求借款人提
供權狀、身分證及簽發本票、交付客票以為擔保，觀此重利手法，應係以此經營其事
業，而非祇係普通之重利行為」云云（原判決正本第二頁第十至十二行、第四頁第十
七至十九行）。依上開理由之述，原判決係以上訴人在自由時報上刊登票據貼現廣
告招徠顧告，為其認定上訴人觸犯常業重利罪所憑證據之一。惟上訴人在原審一再辯
稱：伊未在自由時報刊登廣告，吳美富是經一位同事蔡先生介紹前來借錢等語。吳美
富亦供稱：「蔡先生是我榮總（指台中榮民總醫院）的同事」（原審卷第三十八頁、
第四十二頁、第四十八頁、第六十一頁）。原審未向自由時報社查明上訴人有無於八
十六年八月十三日（即原判決認定吳美富看到上訴人刊登票據貼現廣告之日）在該報
刊登前開廣告，亦未傳訊所謂之蔡先生，查明其是否介紹吳美富向上訴人借款，遽以
上訴人刊登前開廣告，而為上訴人不利之認定，顯有未盡職權調查之能事。再按有罪
判決書，除應記載認定犯罪事實所憑之證據外，並應記載其認定之理由。上訴人在原
審辯稱：伊與吳美富約定之利息，無如原判決認定之高，是每十萬元每月二千四百元
等語（原審卷第六十一頁）。原判決認定上訴人借與吳美富，約定每十天利息二萬八
千八百元，其所憑之證據係吳美富在第一審之陳述（第一審卷第二十五頁反面）。但
吳美富於檢察官偵查中則稱：「對方拿十六萬元到我家來借給我，先扣十天一期的利
息二萬八千元。」於原審審理中又改稱：「我借十六萬元，利息每十天為一期，利息
為二萬二千八百元」等語（偵字第二一八○九號卷第三十二頁反面、原審卷第四十五
頁反面）。吳美富前後供述並不一致，何以其在第一審之陳述可以採信，原判決未說
明其理由，尚有可議。上訴意旨，指摘原判決此部分不當，非無理由，應認有撤銷發
回更審之原因。
二關於甲○○恐嚇危害安全部分：
按刑事訴訟法第三百七十六條所列各罪之案件，經第二審判決者，不得上訴於第三審
法院，法有明文。本件上訴人甲○○關於恐嚇危害安全部分，原審係依刑法第三百零
五條論處罪刑，核屬刑事訴訟法第三百七十六條第一款之案件，依前開說明，此部分
既經第二審判決，自不得上訴於第三審法院，上訴人竟一併提起上訴，顯為法所不許
，應予駁回。
據上論結，應依刑事訴訟法第三百九十七條、第四百零一條、第三百九十五條前段，
判決如主文。
中      華      民      國    八十九    年      七      月    二十七    日
                              最高法院刑事第五庭
                                  審判長法官  董  明  霈
                                        法官  丁  錦  清
                                        法官  林  茂  雄
                                        法官  王  居  財
                                        法官  張  祺  祥
      右正本證明與原本無異
                                              書  記  官
中      華      民      國    八十九    年      八      月      一      日
                                                                        Ｂ


司法院資訊處製作；財團法人民間司法改革基金會備份。
